ACORDAO-COMPLETO-2557324

ACÓRDÃO 6485/2022 ATA 36/2022 - SEGUNDA CÂMARA

VISTOS, relatados e discutidos estes autos de concessão de aposentadoria de Nilson de Souza Brito e outros, vinculados ao Departamento de Centralização de Serviços de Inativos e Pensionistas, submetidos, para fins de registro, à apreciação do Tribunal de Contas da União;
ACORDAM os Ministros do Tribunal de Contas da União, reunidos em Sessão da Segunda Câmara, diante das razões expostas pelo Relator, com fundamento nos arts. 71, inciso III, da Constituição Federal; 1º, inciso V, e 39, inciso II, da Lei 8.443/1992; 260, § 1º, do Regimento Interno/TCU, c/c o art. 19, inciso II, da IN TCU 78/2018, em:
9.1. considerar legais, para fins de registro, os atos de concessão de aposentadoria de Geazi Dutra de Aguiar, Jeziel Gabriel da Silva, Marta Vieira Salazar Melendes e Sebastiao Benedito Goncalves (peças 4 a 7) ; e
9.2. destacar dos presentes autos, autuando-o em processo apartado, o ato de aposentadoria de Nilson de Souza Brito, constante da peça 3, sobrestando a referida apreciação até que o Supremo Tribunal Federal conclua os julgamentos da ADI 5.039/RO e do RE 1.162.672/SP, conforme decidido no Acórdão 1411/2021-TCU-Plenário.

APOSENTADORIA. Atos de Aposentadoria da unidade emissora Departamento de Centralização de Serviços de Inativos e Pensionistas, enviados ao TCU pela unidade de controle interno CONTROLADORIA-GERAL DA UNIÃO para fins de análise e julgamento

Segunda Câmara

Departamento de Centralização de Serviços de Inativos e Pensionistas.

3. Interessados/Responsáveis:
3.1. Interessados: Geazi Dutra de Aguiar (XXX.144.372-XX); Jeziel Gabriel da Silva (XXX.403.472-XX); Marta Vieira Salazar Melendes (XXX.974.212-XX); Nilson de Souza Brito (XXX.569.432-XX); Sebastiao Benedito Goncalves (XXX.684.452-XX).

13.1. Ministros presentes: Bruno Dantas (Presidente), Augusto Nardes, Aroldo Cedraz (Relator) e Antonio Anastasia.
13.2. Ministro-Substituto presente: Marcos Bemquerer Costa.

AROLDO CEDRAZ

Adoto como Relatório o parecer do representante da Ministério Público junto ao TCU (peça 11) .
	Versam os autos sobre processo consolidado com atos de aposentadoria expedidos pelo Departamento de Centralização de Serviços de Inativos e Pensionistas.
2.	A Secretaria de Fiscalização de Integridade de Atos e Pagamentos de Pessoal e de Benefícios Sociais - Sefip - opina pela legalidade e registro das concessões, por meio dos pareceres uniformes de peças n.ºs 9 e 10.
3.	O inativo Nilson de Souza Brito pertence à carreira policial e se aposentou voluntariamente com fundamento na Lei Complementar n.º 51/1985, com proventos integrais e paridade com os servidores da ativa (formulário de peça n.º 3) .
4.	O Supremo Tribunal Federal, por meio do julgamento da Ação Direta de Inconstitucionalidade - ADIn - n.º 5.039/RO, impugnou lei estadual que conferiu paridade a aposentadoria especial de policial sem previsão expressa nas Emendas Constitucionais n.ºs 41/2003 e 47/2005, o que, em tese, também atingiria a Lei Complementar n.º 51/1985. Reproduzimos a ementa do referido julgado:
"DIREITO CONSTITUCIONAL E PREVIDENCIÁRIO. AÇÃO DIRETA DE INCONSTITUCIONALIDADE. LEI COMPLEMENTAR ESTADUAL QUE REGULAMENTA A APOSENTADORIA ESPECIAL DOS POLICIAIS CIVIS. VIOLAÇÃO AOS ARTIGOS 24, XII; 40, §§ 1º, I, 2º, 4º, II, E 8º, DA CONSTITUIÇÃO FEDERAL. 
1. Os Estados e os Municípios podem, no exercício da competência legislativa conferida pela Constituição Federal, elaborar leis que regulamentem a aposentadoria dos seus servidores, desde que não desbordem do conteúdo do art. 40, da CRFB e, especificamente no tocante aos policiais civis, atentem à Lei Complementar 51/85, norma geral editada pela União e recepcionada pela Constituição Federal, conforme precedentes do STF. 
2. O STF tem firme entendimento no sentido de que os policiais civis não possuem o mesmo regime jurídico, inclusive no que toca às aposentadorias, daquele a que pertencem os militares, vinculando-se ao regime próprio de previdência social dos servidores públicos do ente federativo ao qual pertencem. 
3. O STF possui jurisprudência sedimentada no sentido de que a impugnação genérica e abstrata de uma norma impede o conhecimento da ação direta de inconstitucionalidade, pois o princípio da causa de pedir aberta não dispensa o ônus de fundamentação mínima sobre a contrariedade a determinadas regras ou princípios constitucionais, razão pela qual não se conhece da presente ação quanto ao § 3º do art. 91-A da Lei Complementar 432/2008. 
4. O § 12 do art. 45 e os §§ 1º, 5º e 6º do art. 91-A, da Lei Complementar do Estado de Rondônia 432/2008, na redação dada pela Lei Complementar 672/2012, ao reconhecerem aos policiais civis o direito à aposentadoria com paridade e integralidade, sem observar regras de transição quanto à data de ingresso no serviço público, nos termos das Emendas Constitucionais 41/2003 e 47/2005, violam os §§ 3º e 8º do artigo 40 da Constituição Federal. 
5. A remuneração do cargo efetivo no qual se der a aposentadoria é o limite para a fixação do valor dos proventos, nos termos do que dispõe o § 2º do art. 40 da Constituição Federal. Assim, o § 4º do art. 91-A da Lei Complementar 432/2008, ao estabelecer, por analogia às polícias militares, aposentadorias aos policiais civis em valor correspondente à remuneração ou subsídio integral da classe imediatamente superior ou à remuneração normal acrescida de 20% (vinte por cento) , é incompatível com o Texto Constitucional. 
6. Ação direta de inconstitucionalidade conhecida em parte e, na parte conhecida, provida".
 (ADI 5039, Relator (a) : EDSON FACHIN, Tribunal Pleno, julgado em 11/11/2020, PROCESSO ELETRÔNICO DJe-035 DIVULG 24-02-2021 PUBLIC 25-02-2021) .
5.	A mesma questão será apreciada pela Corte Constitucional nos autos do Recurso Extraordinário n.º 1.162.672/SP, o qual também aguarda julgamento.
6.	Ante o que foi deliberado pelo Supremo Tribunal Federal, o Plenário do Tribunal de Contas da União, por intermédio do Acórdão n.º 1.411/2021, decidiu:
"9.1. sobrestar a apreciação do presente processo, até que o Supremo Tribunal Federal conclua os julgamentos da ADI 5.039/RO e do RE 1.162.672/SP, determinando-se à Sefip que acompanhe o andamento de ambos os processos;
9.2. determinar à Sefip que sobreste a análise de todos os atos de aposentadoria emitidos em favor de integrantes da carreira policial e que se encontram submetidos à apreciação deste Tribunal, assim como as pensões deles decorrentes, até que haja o desfecho definitivo do presente processo;
9.3. diante da manutenção do quadro decisório no âmbito do Supremo Tribunal Federal, autorizar o relator do presente processo, de ofício ou a pedido de qualquer Ministro, a dar prosseguimento ao feito, haja vista que, à luz do entendimento recentemente adotado nos autos do RE 636.553, o sobrestamento do processo de forma indefinida poderá ensejar o registro tácito dos atos de concessão encaminhados a este Tribunal, assim como a impossibilidade de se lhes promover a revisão de ofício; e
9.4. encaminhar cópia do inteiro teor da presente deliberação ao relator do RE 1.162.672/SP, Ministro Dias Toffoli, ao órgão jurisdicionado, ao Ministério da Justiça e Segurança Pública, à Secretaria Especial de Previdência e Trabalho do Ministério da Economia e à Advocacia-Geral da União".
7.	Entendemos que o ato de peça n.º 3 deverá ter a apreciação sobrestada até o julgamento definitivo da ADI 5.039/RO e do RE 1.162.672/SP, ambos a cargo do Supremo Tribunal Federal.
8.	Em relação aos demais atos, por tratarem de ex-servidores não abrangidos pela Lei Complementar n.º 51/1985 e por não havermos identificado nenhuma irregularidade, acompanhamos a proposta de legalidade e registro das concessões.
9.	Por todo o exposto, com as vênias de estilo por discordar parcialmente da proposta trazida pela Sefip às peças n.ºs 9 e 10, esta representante do Ministério Público de Contas propõe ao Tribunal:
	9.1. que determine o sobrestamento da apreciação do ato de aposentadoria de Nilson de Souza Brito (peça n.º 3) até a apreciação de mérito da ADI 5.039/RO e do RE 1.162.672/SP, ambos em análise pelo Supremo Tribunal Federal, conforme procedimento fixado pelo Acórdão 1411/2021-TCU-Plenário;
	9.2. a legalidade e registro das demais concessões constantes dos presentes autos.
	É o Relatório.

não há

Procuradora-Geral Cristina Machado da Costa e Silva.

PESSOAL. APOSENTADORIA. CARREIRA POLICIAL. APOSENTADORIA COM FUNDAMENTO NA LEI COMPLEMENTAR 51/1985. PARIDADE. SOBRESTAMENTO DE UM ATO ATÉ O JULGAMENTO PELO STF DA ADIN 5.039/RO E DO RE 1.162.672/SP. LEGALIDADE DOS DEMAIS ATOS. CIÊNCIAS.

APOSENTADORIA (APOS)

Secretaria de Fiscalização de Integridade de Atos e Pagamentos de Pessoal e de Benefícios Sociais (Sefip).

Trata-se de ato de concessão de aposentadoria de Nilson de Souza Brito (115.569.432-53) , vinculado ao Departamento de Centralização de Serviços de Inativos e Pensionistas, submetido eletronicamente, para fim de registro, à apreciação do Tribunal de Contas da União, de acordo com o art. 71, inciso III, da Constituição Federal. 
Em resumo, a Secretaria de Fiscalização de Integridade de Atos e Pagamentos de Pessoal e de Benefícios Sociais - Sefip concluiu pela legalidade dos atos em exame.
O Ministério Público junto ao TCU, por sua vez, observa que o inativo Nilson de Souza Brito pertence à carreira policial e se aposentou voluntariamente, amparado na Lei Complementar 51/1985, com proventos integrais e paridade conforme consta à peça 3.
O Parquet registra que o Supremo Tribunal Federal, por meio do julgamento da Ação Direta de Inconstitucionalidade - ADI 5.039/RO, impugnou lei estadual que conferiu paridade à aposentadoria especial de policial sem previsão expressa nas EC 41/2003 e 47/2005, o que alcançaria também a Lei Complementar 51/1985. 
Sugere, então, o sobrestamento da apreciação do ato de aposentadoria de Nilson de Souza Brito (peça 3) até a apreciação de mérito da ADI 5.039/RO e do RE 1.162.672/SP, ambos em análise pelo Supremo Tribunal Federal; e o julgamento pela legalidade dos demais atos.
Assiste razão ao MPTCU.
Esta Corte tem decidido sobrestar os atos em situação análoga ao de peça 3 desde a prolação do Acórdão 1411/2021-TCU-Plenário, de relatoria do Ministro Benjamin Zymler.
Sendo assim, em linha com a jurisprudência mais recente do TCU, entendo que o ato de aposentadoria do Sr, Nilson de Souza Brito deve ter a apreciação sobrestada até o julgamento definitivo pelo STF da ADI 5.039/RO e do RE 1.162.672/SP.
Os demais atos podem ser julgados pela legalidade e receber o registro, conforme proposto pela Sefip.
	Ante o exposto, VOTO para que o Tribunal adote a minuta de Acórdão que ora submeto à apreciação deste Colegiado.
TCU, Sala das Sessões, em 11 de outubro de 2022.
AROLDO CEDRAZ 
Relator